【裁判字號】    90,訴,111
【裁判日期】    900716
【裁判案由】    清償債務
【裁判全文】
臺灣雲林地方法院民事判決  九十年度訴字第一一一號
    原      告  雲林縣西螺鎮農會
    法定代理人  鍾任
    訴訟代理人  粱聰明
                鄭美惠
    被      告  戊○○
                壬○○
                庚○○
                辛○○
    兼  右三人
    訴訟代理人  己○○        .
    被      告  丑○○              住台北縣樹林鎮○○里○○街一九巷二弄八
                              .
                癸○○              住台北縣新莊市○○里○○路七號七樓之一
                子○○              住台北市○○區○○里○○街一號
                寅○○              住台北縣新莊市○○里○○街一二四巷二三
                              .
                丙○          .
                甲○○        .
                乙○○        .
                丁○○              住台北市○○區○○里○○街二五一巷一一
                              .
                              .
右當事人間請求清償債務事件，本院判決如左：
    主      文
被告應連帶給付原告新台幣貳佰萬元，及自民國八十六年十二月十五日起至清償日止
，按週年利率百分之十點零五計算之利息，並自民國八十七年八月十六日起至清償日
止，逾期清償在六個月以內者，按上開利率百分之十，逾期超過六個月部分，按上開
利率百分之二十加計違約金。
訴訟費用由被告連帶負擔。
    事      實
甲、原告方面：
  一、聲明：如主文所示。
  二、陳述：
  （一）緣訴外人廖慶宗邀同訴外人廖本耀為保證人，於民國八十四年三月十五日向
        原告借款新台幣（下同）二百萬元，借款期間自八十四年三月十五日起至九
        十年十二月十五日止，約定利息按原告基本放款利率（貸放時年息百分之八
        ．八）加計年息百分之一點二五計算，並按每六個月計付，如遇原告基本放
        款利率加減碼調整時，得隨同調整，倘未按期攤還本息時即喪失期限利益，
        視為全部到期，除應按約定利率付息外，逾期清償在六個月以內者，按上開
        利率百分之十，超過六個月者，按上開利率百分之二十計付違約金（下稱系
        爭借款），訴外人廖本耀並願與訴外人廖慶宗負連帶清償之責，詎訴外人廖
        慶宗於八十四年八月二十三日死亡，被告為訴外人廖慶宗之繼承人，且自八
        十六年十二月十五日起即未履行繳款義務，依約已喪失期限利益，爰依繼承
        及消費借貸關係，提起本件訴訟。
  （二）對被告抗辯之陳述：
    １、訴外人廖慶宗確有於上揭時地向原告借貸二百萬元，並經證人王檜輝、程家
        珍當場對保無訛，而訴外人廖慶宗亦親自於借據、授信約定書上簽名，且於
        八十四年三月十五日放款當日，旋即於西螺鎮農會中山分部提領一百零二萬
        一千七百七十五元，用以清償前筆一百萬元借款之本金及利息，況當初伊至
        被告己○○家中催收時，被告己○○表明要與其餘被告商談後，再表示如何
        清償本件債務，顯見訴外人廖慶宗確有向伊借款之情。
    ２、訴外人廖慶宗確於七十七年十月十七日在西螺鎮農會中山分部開立存款往來
        帳戶，並以此帳戶為農民保險、全民健康保險保險金、及老農津貼等資金往
        來，足證該帳戶為訴外人廖慶宗所使用，被告空言否認，顯無理由。
  三、證據：提出借據、授信約定書、繼承系統表、放款分戶卡、西螺鎮農會逾期放
      款催收卡、抵押權設定書、他項權利證明書、印鑑卡影本各一份、戶籍謄本十
      三分、西螺農會交易明細表二份、西螺農會支出、收入傳票、存取款憑條影本
      各五份、土地登記簿謄本二份為證，並聲請訊問證人程家珍、王檜輝、廖淑惠
      、林秀娥。
乙、被告方面：
壹、被告子○○、丁○○部分：被告子○○、丁○○未於言詞辯論期日到場，亦未提
    出書狀作何聲明或陳述。
貳、被告癸○○、甲○○、乙○○未於最後言詞辯論期日到場，惟據彼等以前到場與
    其他被告所為之聲明、陳述如左：
  一、聲明：原告之訴駁回。
  二、陳述：渠等之被繼承人廖慶宗根本未曾借貸系爭借款，原告所提之借據、授信
      約定書上之簽名均非訴外人廖慶宗所為，且原告所稱廖慶宗有於西螺鎮農會中
      山分部開戶，並有交易往來之情亦非事實，該帳戶非廖慶宗所開立，本件系爭
      借款既非訴外人廖慶宗所為，渠等自不負清償責任。
丙、本院依職權向雲林縣西螺鎮農會中山分部調取訴外人廖慶宗開立存款往來帳戶，
    及資金往來情形等相關資料。
    理      由
一、被告癸○○、子○○、甲○○、乙○○、丁○○未於言詞辯論期日到場，核無民
    事訴訟法第三百八十六條各款所列情形，爰依原告之聲請，由其一造辯論而為判
    決。
二、原告起訴主張訴外人廖慶宗邀同訴外人廖本耀為保證人，於八十四年三月十五日
    向伊借貸系爭借款，詎訴外人廖慶宗於同年八月二十三日死亡，而被告為訴外人
    廖慶宗之繼承人，並自八十六年十二月十五日起即未履行繳款義務，依約已喪失
    期限利益，爰依繼承及消費借貸關係，提起本件訴訟等語。被告戊○○、壬○○
    、庚○○、辛○○、己○○、丑○○、癸○○、寅○○、丙○、甲○○、乙○○
    則以：原告所提之借據、授信約定書上之簽名均非訴外人廖慶宗所為，且廖慶宗
    並未於西螺鎮農會中山分部開戶，渠等之被繼承人廖慶宗未曾借貸系爭借款，渠
    等自不負清償責任等語，資為抗辯。
三、原告主張上開之事實，業據其提出借據、授信約定書、繼承系統表、放款分戶卡
    、西螺鎮農會逾期放款催收卡、抵押權設定書、他項權利證明書、印鑑卡、戶籍
    謄本、交易明細表、支出、收入傳票、存取款憑條、土地登記簿謄本為證，被告
    除不爭執渠等為訴外人廖慶宗之繼承人，且未依法辦理拋棄繼承之情，餘均予以
    否認，並以前揭情詞置辯，是本件應審究者為訴外人廖慶宗是否借貸系爭借款。
四、按原告對於自己主張之事實已盡證明之責後，被告對其主張，如抗辯其不實並提
    出反對之主張者，則被告對其反對之主張，亦應負證明之責，此為舉證責任分擔
    之原則，最高法院十八年度上字第二八五五號判例可資參照。本件原告既主張訴
    外人廖慶宗向伊借貸系爭借款，自應由其先負舉證責任。經查，原告主張上揭事
    實，業據提出前開證物為證，且證人王檜輝即辦理廖慶宗授信約定書對保手續之
    人到庭結證稱：卷附有關廖慶宗授信書之對保手續是伊辦理，公司要求在辦理對
    保手續時，本人一定要到場，且經承辦人員核對身分證無訛後，當場即要求對保
    人在文件上親自簽名，本件情況亦同，而該授信約定書上之所以有兩個廖慶宗之
    簽名，乃係該約定書本由土地代書填寫，經伊要求須本人親自簽名，才由廖慶宗
    本人親自簽名等語、證人程家珍即辦理廖慶宗統一農貸借據之人到庭亦結證稱：
    訴外人廖本耀所簽立之授信書，與訴外人廖本耀、廖慶宗所簽定借據之對保手續
    均係伊承辦，當初彼等二人係一同至伊服務之銀行辦理借貸手續，而銀行為方便
    客戶並節省時間，才由伊與證人王檜輝各自對保一人，並請彼等二人親自在上開
    文件上簽名，卷附統一農貸借據確實由訴外人廖本耀、廖慶宗親自簽名，且銀行
    准許借款二百萬元時，亦由伊辦理匯入訴外人廖慶宗於本會中山分部之帳戶中等
    語，堪認原告就系爭借款為訴外人廖慶宗所為一事，業已盡證明之責。被告復又
    抗辯訴外人廖慶宗未曾於西螺農會中山分部開設帳戶並與該部有交易往來，然證
    人廖淑惠即辦理本件開戶事宜之人到庭結證稱：訴外人廖慶宗於七十七年十月十
    七日至伊服務之分部辦理存款交易往來帳戶，當時因伊負責窗口，遂由伊承辦，
    而有關開戶之申請需由本人執證件至現場填寫申請書，由承辦人員核對無訛後，
    再由本人親自在印鑑卡上簽名或蓋章，若有不識字者，則由伊或他人代為填寫，
    惟一定要求本人親自在印鑑卡上簽名或蓋章，本件開戶亦同依此辦理，卷附印鑑
    卡確實是由廖慶宗本人親自蓋章等語、證人林秀娥即辦理上開一百零二萬一千七
    百七十五元匯出手續之人到庭結證稱：伊於八十四年三月十五日辦理廖慶宗匯出
    一百零二萬一千七百七十五元之手續，係廖慶宗用來償還昔一百萬元之借款，其
    中二萬一千七百七十五元係利息，因時間間隔很久，伊無法確定是否為廖慶宗本
    人親自辦理，惟伊有核對印鑑章無誤後，即辦理匯出手續等語，且觀之卷附西螺
    鎮農會交易明細表可知，訴外人廖慶宗自開立活期儲蓄存款帳戶後，於八十二年
    二月十二日起即陸續與西螺鎮農會交易往來多達九十四筆，且其中有農民健康保
    險費、全民健康保險費、老農津貼之交易往來，苟訴外人廖慶宗遭人冒用名義開
    立帳戶，焉有於上開款項未支出或領取時，未曾提出異議，顯見上開帳戶為訴外
    人廖慶宗所開立，且於開戶期間並有交易往來，足認原告就此部分亦已盡舉證之
    責，則揆之首揭說明，自應由被告對其反對之主張，亦應負證明之責，然被告迄
    今仍無法舉反證證明訴外人廖慶宗遭人冒用名義借貸系爭借款等情，被告空言否
    認，洵無足取，是堪認原告之主張為真實。
五、從而，原告依消費借貸及繼承關係請求被告連帶給付借款二百萬元，並自八十六
    年十二月十五日起至清償日止，按週年利率百分之十點０五計算之利息，及自八
    十七年八月十六日起至清償日止，逾期清償在六個月以內者，按上開利率百分之
    十，逾期超過六個月部分，按上開利率百分之二十計算之違約金，為有理由，應
    予准許。
六、據上論結，原告之訴為有理由，依民事訴訟法第三百八十五條第一項前段、第八
    十五條第二項，判決如主文。
中      華      民      國    九十    年      七      月      十六      日
                                    臺灣雲林地方法院民事庭
~B法      官  陳秋如
右為正本係照原本作成。
如對本判決上訴須於判決送達後二十日內向本院提出上訴狀。（須附繕本）
中      華      民      國    九十    年      七      月      十六      日
~B法院書記官  廖錦棟


司法院資訊處製作；財團法人民間司法改革基金會備份。
